臺灣高雄地方法院民事判決　　　　　　　95年度訴字第3385號
原　　　告　甲○○
訴訟代理人　己○○
訴訟代理人　李育任律師
複代 理 人　王仁聰律師
被　　　告　戊○○
訴訟代理人　顏萬文律師
上列當事人間返還不當得利事件，本院於民國96年10月3 日言詞
辯論終結，判決如下：
    主  文
被告應給付原告新臺幣玖拾萬元，及自民國九十五年十月五日起
至清償日止，按年息百分之五計算之利息。
訴訟費用由被告負擔。
本判決於原告以新臺幣參拾萬元供擔保後，得假執行。但被告如
以新臺幣玖拾萬元為原告預供擔保，得免為假執行。
    事實及理由
一、原告主張：緣原告為照顧訴外人即原告岳母丙○之生活起居
    ，將原告所有之合作金庫銀行鳳山分行帳戶之存摺及印鑑章
    （帳號0000000000000 ，下稱系爭原告帳戶）置於丙○之住
    處，以供丙○提領系爭原告帳戶內之金錢花用，且因丙○年
    紀已高，亦不識字，故丙○有時會委由被告代其自系爭原告
    帳戶內提領金錢。詎被告於民國89年3 月22日，未經原告同
    意，持系爭原告帳戶之印鑑及存摺，至合作金庫銀行鳳山分
    行辦理系爭原告帳戶內定期存款新臺幣（下同）900,000 元
    之解約手續，並於同日以轉帳方式將系爭原告帳戶內之存款
    900,000 元（下稱系爭款項），以轉帳方式存入被告所有之
    花旗銀行高雄分行帳戶內（帳號0000000000，下稱系爭被告
    帳戶），被告自屬無法律上之原因而受有利益，且致原告受
    有損害，原告爰依民法第179 條不當得利之規定，請求被告
    返還系爭款項。另被告抗辯其於93年5 月7 日，自訴外人即
    被告之子丁○○所有合作金庫鳳山分行帳戶（帳號00000000
    00000 ，下稱丁○○帳戶）匯款500,000 元（下稱系爭抵銷
    款項）至系爭原告帳戶內，而系爭抵銷款項係被告所有，被
    告主張抵銷云云，惟系爭抵銷款項實係丙○所有，並非被告
    所有，故被告主張抵銷，並無理由。聲明求為判決：(1)被告
    應給付原告900,000 元，及自起訴狀繕本送達翌日起至清償
    日止，按年息5 ％計算之利息。(2)願供擔保請准宣告假執行
    。
二、被告則以：被告固有於89年3 月22日自系爭原告帳戶以轉帳
    方式存入系爭款項至系爭被告帳戶內，惟系爭原告帳戶係丙
    ○向原告借用，系爭款項亦係丙○所有之金錢，當初丙○係
    以委託被告投資基金為由，始託被告將將系爭款項存入系爭
    被告帳戶內，故系爭款項並非被告之不當得利，原告請求被
    告返還，自無理由。另被告有於93年5 月7 日自丁○○帳戶
    內匯款系爭抵銷款項至系爭原告帳戶內，而該帳戶係被告向
    丁○○借用，系爭抵銷款項係被告所有，被告爰主張抵銷等
    語，資為抗辯。聲明：(1)原告之訴駁回。(2)如受不利宣告，
    願供擔保請准宣告免為假執行。
三、兩造對下列事項不予爭執，並有合作金庫商業銀行鳳山分行
    96年2 月6 日合金鳳存字第0960000294號函文暨所附系爭原
    告帳戶交易明細表（本院卷第59頁至69頁）、花旗銀行高雄
    分行96年2 月5 日（96）政查字第11906 號函文暨所附系爭
    被告帳戶交易明細表（本院卷第70頁）、切結書（本院卷第
    26 頁）各1 份在卷可憑，堪信為真實：
  (1)系爭原告帳戶之存摺及印鑑均置於丙○住處，丙○有時會委
    由被告代其自系爭原告帳戶內提領金錢。
  (2)被告於89年3 月22日，持系爭原告帳戶之印鑑及存摺，至合
    作金庫銀行鳳山分行辦理系爭原告帳戶內定期存款900,000
    元之解約手續，並於同日以轉帳方式將系爭款項存入系爭被
    告帳戶內。
  (3)被告曾於93年5 月7 日，自丁○○帳戶匯款500,000 元至系
    爭原告帳戶內。
  (4)丁○○與丙○於94年5 月13日簽立切結書1 份，約定由丁○
    ○將其帳戶內之1,131,019 元，匯入訴外人乙○○（按即丙
    ○之孫女）設於華南銀行彰化分行之帳戶內（帳號00000000
    0000） 。
四、本件爭點為：
  (1)系爭原告帳戶內之系爭款項究係原告或丙○所有？
  (2)原告得否依不當得利之規定，向被告請求返還系爭款項？
  (3)被告可否以系爭抵銷款項向原告主張抵銷？
五、系爭原告帳戶內之系爭款項究係原告或丙○所有？
    原告主張系爭原告帳戶內之系爭款項係伊所有，被告未經原
    告同意，於89年3 月22日將原告所有之定期存款解約後，於
    同日以轉帳方式將系爭款項存入系爭被告帳戶內等情，已為
    被告否認，辯稱：系爭原告帳戶係丙○向原告借用，系爭款
    項係丙○所有，丙○係以委託被告投資基金為由，託被告將
    系爭款項存入系爭被告帳戶內等語，經查：
  (1)系爭原告帳戶之名義人係原告，且被告於89年3 月22日至合
    作金庫銀行鳳山分行，辦理系爭原告帳戶內定期存款900,00
    0 元之解約手續，該定期存款之名義人亦係原告之事實，為
    兩造所不爭執，並有系爭原告帳戶存摺明細表及定期存款存
    單各1 份在卷可憑（本院卷第7 頁、第25頁），自堪認為真
    實。而金融機構帳戶原則上係由帳戶本人使用，為一般社會
    常態，被告辯稱：系爭原告帳戶係丙○向原告借用，系爭款
    項係丙○所有云云，此一對被告有利之事實，自應由被告負
    舉證之責，惟被告迄未舉證以實其說。且證人丙○於本院證
    稱：伊平常收入都寄放在丁○○帳戶內，伊沒有與被告至合
    作金庫銀行鳳山分行辦理系爭原告帳戶內定期存款900,000
    元之解約手續，伊也沒有同意將系爭款項存入系爭被告帳戶
    內等語（本院卷第45頁、第47頁），是證人丙○已否認有向
    原告借用系爭原告帳戶使用之事實，且其亦未同意或委託被
    告將系爭款項存入系爭被告帳戶內，則被告辯稱：系爭原告
    帳戶係丙○向原告借用，系爭款項係丙○所有云云，已難採
    信。
  (2)被告另辯稱：丙○係以委託被告投資基金為由，將系爭款項
    存入系爭被告帳戶內云云，惟被告於另案本院96年度審訴字
    第122 號損害賠償事件（下稱另案）起訴狀係陳稱：被告經
    丙○同意，從系爭原告帳戶內轉出900,000 元至系爭被告帳
    戶內，嗣丙○催討該900,000 元之債務，被告因財務困難無
    法1 次全部還清，乃於93年5 月7 日，從自己使用之丁○○
    帳戶內匯還500,000 元等語（本院卷第92頁），是被告於另
    案起訴狀就系爭款項匯入系爭被告帳戶之原因，主張係向丙
    ○借貸，與被告於本案主張係丙○委託其投資基金云云，其
    陳述已前後不一，且證人丙○於本院亦證稱：伊不知道基金
    是什麼等語（本院卷第47頁），即否認有委託被告投資基金
    之事。是被告此部分辯解，亦不足採信。
  (3)綜上，系爭原告帳戶之名義人既係原告，原告主張系爭原告
    帳戶係其所有，且系爭款項亦係伊所有等語，與常情相符，
    應屬可採，而被告辯稱：系爭原告帳戶係丙○向原告借用，
    系爭款項係丙○所有云云，與證人丙○證述內容不符，不足
    採信。
六、原告得否依不當得利之規定，向被告請求返還系爭款項？
    按無法律上之原因而受利益，致他人受損害者，應返還其利
    益，民法第179 條前段定有明文。本件系爭原告帳戶係原告
    所有，被告卻未經原告同意，將系爭款項存入系爭被告帳戶
    內，已如上述，被告自屬無法律上之原因而受有利益，且致
    原告受有系爭款項喪失之損害，則原告依據不當得利之法律
    關係，請求被告返還系爭款項，自屬有據，應予准許。
七、被告可否以系爭抵銷款項向原告主張抵銷？
    被告辯稱：被告曾於93年5 月7 日，自其向丁○○借用之丁
    ○○帳戶匯款系爭抵銷款項至系爭原告帳戶內，系爭抵銷款
    項係被告所有，被告爰主張抵銷等語，惟已為原告否認，陳
    稱：系爭抵銷款項實係丙○所有，被告主張抵銷，並無理由
    等語，經查：
  (1)上開丁○○帳戶曾於93年5 月7 日，自該帳戶內匯款500,00
    0 元至系爭原告帳戶內之事實，為兩造所不爭執，並有系爭
    原告帳戶交易明細表1 份在卷可憑（本院卷第67頁），固堪
    認為真實，惟系爭抵銷款項係自丁○○帳戶匯出，該帳戶名
    義人係丁○○，並非被告，被告自應就丁○○帳戶實係伊所
    有，及系爭抵銷款項為其所有之事實，負舉證之責，惟被告
    亦未能舉證以實其說。另證人丁○○於本院雖證稱：其帳戶
    係伊在通訊公司工作之薪資入帳使用，後來被告向伊借該帳
    戶使用，伊就將該帳戶讓給被告使用，並將該帳戶之存摺、
    印鑑及提款卡交給被告，至於時間是何時，伊忘記了，之後
    伊就沒有過問等語（本院卷第98頁），惟證人丙○於本院係
    證稱：伊平常收入都寄放在丁○○帳戶內，該帳戶裡面的錢
    是伊所有等語（本院卷第47頁），已與證人丁○○所證述之
    內容不相符合。且證人丁○○曾與丙○於94年5 月13日簽立
    切結書1 份，約定由丁○○將其帳戶內之1,131,019 元匯入
    乙○○設於華南銀行彰化分行之帳戶內之事實，業據證人丁
    ○○及乙○○分別於本院證述屬實（本院卷第99頁、第103
    頁），並有切結書1 份在卷可憑，自堪認為真實，而切結書
    內容係記載：「本人（甲方）丁○○於民國94年5 月13日，
    經乙方丙○同意，將名下合作金庫鳳山分行帳戶000-000-00
    00000 財產代保帳戶中新臺幣1,131,019 元，匯入設於華南
    銀行彰化分行帳戶000-000-000-000 戶名乙○○名下，日後
    乙方不得向甲方提出任何追訴責任。」等語（本院卷第26頁
    ），是證人丁○○所有上揭帳戶係載明「財產代保帳戶」，
    足見該帳戶應係作為保管丙○所有財產使用之事實，堪可認
    定，此與證人丁○○上開證述該帳戶已轉讓予被告使用云云
    ，亦互相矛盾。參以證人丁○○又證稱：當時丙○打電話給
    伊，說伊所有上開帳戶裡面的錢是她的，且被告欠伊錢沒還
    ，伊打電話問被告是否有這件事，但聯絡不上被告。之後伊
    就寫了上開切結書，伊去銀行將錢領出來轉存到乙○○帳戶
    內等語（本院卷第99頁），而證人丁○○前亦證稱：伊將該
    帳戶讓給被告使用，並將該帳戶之存摺、印鑑及提款卡交給
    被告，之後伊就沒有過問云云，如其此部分證述屬實，為何
    證人丁○○可在未經借用人即被告同意下，任意將系爭抵銷
    款項轉存至證人乙○○帳戶內？且證人丁○○既已將該帳戶
    之存摺、印鑑及提款卡交給被告，為何其又可單獨辦理將系
    爭抵銷款項轉存至證人乙○○帳戶內？故證人丁○○證述其
    帳戶係借給被告使用云云，亦與事實不合。綜上，證人丁○
    ○上開證述內容，自不足採為對被告有利之認定，則被告辯
    稱：丁○○帳戶係伊向證人丁○○借用，系爭抵銷款項係伊
    所有云云，自難採信。
  (2)況縱認系爭抵銷款項係被告所有，惟被告就系爭抵銷款項匯
    入系爭原告帳戶內之原因係陳稱：因為投資基金失利，伊要
    匯款還丙○云云（本院卷第151 頁），故被告匯入系爭抵銷
    款項之原因，既係為償還丙○之用，即與原告無關，則被告
    自無從以系爭抵銷款項對原告主張抵銷。綜上，系爭抵銷款
    項固有自丁○○帳戶匯入系爭原告帳戶內之事實，惟系爭抵
    銷款項並非被告所有，且被告主張系爭抵銷款項匯款之原因
    ，亦與原告無關，從而，被告以系爭抵銷款項向原告主張抵
    銷，自無理由。
八、綜上所述，系爭原告帳戶及系爭款項均係原告所有，被告未
    經原告同意，將系爭款項存入系爭被告帳戶內，被告自屬無
    法律上之原因而受有利益，且致原告受有系爭款項之損害，
    又被告不得以系爭抵銷款項向原告主張抵銷。從而，原告依
    據不當得利之法律關係，請求被告返還系爭款項900,000 元
    ，及自起訴狀繕本送達翌日即95年10月5 日起至清償日止，
    按年息5 ％計算之利息，為有理由，應予准許。
九、兩造分別陳明願供擔保請准宣告假執行及免為假執行，而法
    院定擔保金額，應斟酌當事人所應受之損害為衡量之標準，
    本院爰依兩造因假執行或免為假執行後，他造所因此可能遭
    受之損害，各酌定相當之擔保金額併准許之。
十、據上論結，原告之訴為有理由，依民事訴訟法第78條、第39
    0 條第2 項、第392 條第2 項，判決如主文。
中　　華　　民　　國　　96　　年　　10　　月　　17　　日
                    民事鳳山分庭審判長法　官  楊富強
                                      法  官  林意芳
                                      法  官  呂憲雄
正本證明係照原本作成。
如不服判決，應於送達後二十日內，向本院提出上訴狀並表明上
訴理由，如於判決送達前提起上訴者，應於判決送達後十日內補
提上訴理由書（須附繕本）。
中　　華　　民　　國　　96　　年　　10　　月　　17　　日
                                      書記官  李文廣
